【裁判字號】    99,易,703
【裁判日期】    990812
【裁判案由】    詐欺
【裁判全文】
臺灣彰化地方法院刑事判決               99年度易字第703號
公  訴  人  臺灣彰化地方法院檢察署檢察官
被      告  乙○○
上列被告因詐欺案件，經檢察官提起公訴（99年度偵字第533 號
），本院改依簡式審判程序判決如下：
    主  文
乙○○幫助意圖為自己不法之所有，以詐術使人將本人之物交付
，處有期徒刑月，如易科罰金，以新臺幣壹仟元折算壹日。
    事  實
一、乙○○明知出賣或交付自己金融帳戶給他人使用，將可能使
    該帳戶成為詐騙集團利用作為收集詐欺犯罪行為利得之工具
    ，仍基於幫助他人實施詐欺之不確定故意，於民國98年8 月
    17日至20日間某時，在臺中縣大里市某處，將其所有之合作
    金庫商業銀行大里分行（以下簡稱合庫銀行）帳號00000000
    00000 號帳戶及渣打國際商業銀行神岡分行（下稱渣打銀行
    ）帳號00000000000000號帳戶之存摺、金融卡及密碼，交付
    予真實年籍、姓名均不詳之成年男子，容任他人作為詐欺取
    財之工具。嗣該不詳姓名之成年男子所屬詐騙集團之成員，
    於取得上開帳戶之金融卡及密碼後，即基於詐欺之犯意聯絡
    ，先後為下列犯行：
  (一)於98年9 月14日下午6 時20分許，詐騙集團冒稱係PCHOME客
    服人員，致電甲○○佯稱：因先前購物分期轉帳設定為重覆
    扣款之錯誤，要求甲○○至提款機前，依其指示操作更正云
    云，致甲○○不疑有他，依對方指示操作，於同日下午8 時
    6 分，轉帳匯款新臺幣（下同）29999 元至乙○○前開合庫
    銀行帳戶內。
  (二)於98年9 月14日下午5 時55分許，詐騙集團冒稱係PCHOME客
    服人員，致電丙○○佯稱：因先前購物分期轉帳設定為重覆
    扣款之錯誤，要求丙○○至提款機前，依其指示操作更正云
    云，致丙○○不疑有他，依對方指示操作，並先後於同日下
    午7時29分、下午8時35分，分別轉帳匯款29998元、1000 00
    元（起訴書誤載為10000元，經蒞庭檢察官當庭更正）至周
    舒淇前開合庫銀行、渣打銀行帳戶內。
  (三)於98年9 月14日下午6 時許，詐騙集團人員在雅虎奇摩上網
    刊登援交之訊息後，陳仰不疑有他，遂依年籍不詳化名「
    曉米」之人之指示，先後於同日下午8 時34分、翌日（15日
    ）凌晨1 時55分，轉帳匯款4000元、10000 元至周舒淇上開
    渣打銀行帳戶內。嗣經甲○○、丙○○、陳仰報案處理後
    ，為警循線查獲，始悉上情。
二、案經臺中縣警察局霧峰分局報告臺灣臺中地方法院檢察署呈
    請臺灣高等法院臺中分院檢察署檢察長令轉臺灣彰化地方法
    院檢察署檢察官偵查起訴。
    理  由
一、按除被告所犯為死刑、無期徒刑、最輕本刑為3 年以上有期
    徒刑之罪或高等法院管轄第1 審案件者外，於刑事訴訟法第
    273 條第1 項程序進行中，被告先就被訴事實為有罪之陳述
    時，審判長得告知被告簡式審判程序之旨，並聽取當事人、
    代理人、辯護人及輔佐人之意見後，裁定進行簡式審判程序
    ；除簡式審判程序及簡易程序案件外，第1 審應行合議審判
    ，刑事訴訟法第273 條之1 第1 項、第284 條之1 分別定有
    明文。本件被告乙○○所犯係死刑、無期徒刑、最輕本刑為
    3 年以上有期徒刑或高等法院管轄第1 審案件以外之罪，並
    於本院行準備程序時就被訴事實為有罪之陳述，本院合議庭
    依前揭規定，經評議結果，裁定改由受命法官獨任行簡式審
    判程序，先予敘明。
二、上揭犯罪事實，業據被告乙○○於本院行準備程序及審理時
    坦承不諱，核與被害人甲○○、丙○○、陳仰於警詢中指
    述綦詳，並有黃蕙如、葉雅婷於警詢時證述之情節大致相符
    ，復有合作金庫銀行大里分行函所附之開戶基本資料、合作
    金庫銀行分戶交易明細表、兆豐國際商業銀行ATM 交易明細
    表、郵政自動櫃員機交易明細表、渣打銀行自動櫃員機交易
    明細表共5 紙在卷可稽，足認被告自白核與事實相符，堪可
    採為論罪科刑之依據。
三、按刑法上之故意，分為直接故意（確定故意）與間接故意（
    不確定故意），「行為人對於構成犯罪之事實，明知並有意
    使其發生者」為直接故意，「行為人對於構成犯罪之事實，
    預見其發生而其發生並不違背其本意者」為間接故意，又間
    接故意與有認識的過失（又稱疏虞過失）之區別，在於二者
    對構成犯罪之事實雖均預見其能發生，但前者對其發生並不
    違背其本意，後者則確信其不發生。且幫助犯之成立，以行
    為人主觀上認識被幫助者正欲從事犯罪或係正在從事犯罪，
    且該犯罪有既遂之可能，而其行為足以幫助他人實現構成要
    件者，即具有幫助故意，並不以行為人確知被幫助者係犯何
    罪名為必要。查金融機構帳戶之申請甚為簡易方便，如係基
    於正當用途而有使用帳戶之必要，通常需用人得以自己名義
    申請辦理即可，如非洗錢、犯罪等不法目的，依常情並無捨
    棄自己帳戶而迂迴收受他人帳戶使用之理，業如前述，且金
    融存款帳戶，事關存戶個人財產權益之保障，其與存戶提款
    卡結合，專屬性、私密性更形提高；除非本人或與本人具密
    切關係之人，難認有何理由可自由流通使用該存摺，一般人
    亦均有應妥為保管存摺、提款卡及密碼，以防止存摺及提款
    卡被他人冒用之認識，縱有特殊情況偶有將存摺、提款卡交
    付他人之需，亦必深入瞭解其用途後始行提供使用，實乃吾
    人日常生活經驗與事理；且存摺、提款卡等有關個人財產、
    身分之物品，如淪落不明人士手中，極易被利用為與財產犯
    罪有關之犯罪工具；而與他人於身分上不具密切關係之人，
    竟要求他人提供帳戶以為使用，此等行為，客觀上已屬可疑
    ，且顯係供為某非正當資金進出使用，而隱瞞其流程及行為
    人身分曝光之不法意圖亦可預見；若此之社會現實，恆係一
    般人本於日常生活經驗即可體察，再者，蒐集他人金融機構
    帳戶作為被害人匯入款項之交易媒介，用以隱匿真正犯罪者
    身分及資金流向之犯罪模式，多係用於詐欺取財之犯罪類型
    ，此乃一般使用人頭帳戶常見之非法利用類型，復經大眾傳
    播媒體再三披露，本件被告對此自均難諉為不知，亦即依被
    告之社會經驗及智識程度，對他人取得其所申辦之上開帳戶
    存摺、提款卡及密碼等資料之目的，有可能供作詐欺取財使
    用，應能預見，且不違反被告之本意，被告應具有幫助他人
    詐欺取財犯罪之間接故意，殆無疑義。
四、按刑法上之幫助犯，係指以幫助之意思，對於正犯資以助力
    ，而未參與實施犯罪之行為者而言（最高法院49年臺上字第
    77號判例參照）。查被告將前揭帳戶存摺、金融卡及密碼，
    交付予他人作為犯詐欺取財之用，而向其收取前揭帳戶金融
    卡、密碼之人，確有向被害人詐欺取財，被害人因而匯款入
    被告之前開金融機構帳戶，是核被告所為，係犯刑法第30條
    第1 項前段、第339 條第1 項之幫助詐欺取財罪。被告幫助
    他人犯詐欺取財罪，為從犯，應依刑法第30條第2 項規定按
    正犯之刑減輕之。被告乙○○以一幫助詐欺之行為，幫助詐
    騙集團分別詐騙被害人甲○○、丙○○、陳仰3 人之財物
    ，係一行為觸犯數個相同罪名，為想像競合犯，應依刑法第
    55 條 規定，從一重處斷。又被害人丙○○、陳仰雖分2
    次匯款，惟係遭詐欺取財行為後之接續匯款動作，故被告就
    該部分僅係幫助一次詐欺取財之行為。爰審酌被告擅自提供
    金融機構帳戶供他人非法使用，非惟幫助詐欺者遂行取財目
    的，同時使詐騙者得以隱匿其真實身份，減少遭查獲之風險
    ，加深犯罪之猖獗，嚴重影響社會經濟秩序，造成被害人之
    損失，行為殊屬不當，惟考量被告犯後終坦認犯行，尚有悔
    悟，兼衡其犯罪動機、目的、手段等一切情狀，酌量處如主
    文所示之刑，並諭知易科罰金之折算標準，以示懲儆。
據上論斷，應依刑事訴訟法第273 之1 第1 項、第299 條第1 項
前段，刑法第30條第1 項前段、第2 項、第339 條第1 項、第55
條、第41條第1 項前段，刑法施行法第1 條之1 ，判決如主文。
本案經檢察官林于人到庭執行職務。
中    華    民    國    99    年    8     月    12    日
                  刑事第九庭    法  官  蕭文學
以上正本證明與原本無異。
如不服本判決應於收受判決後10日內，向本院提出上訴書狀，並
應敘述具體理由;其未敘述上訴理由者，應於上訴期間屆滿後20
日內向本院補提理由書（均須按他造當事人之人數附繕本）「切
勿逕送上級法院」。
告訴人或被害人對於判決如有不服具備理由請求檢察官上訴者，
其上訴期間之計算係以檢察官收受判決正本之日期為準。
中    華    民    國    99    年    8     月    12    日
                                書記官  卓俊杰
附錄本判決論罪之法條：
中華民國刑法第339條
意圖為自己或第三人不法之所有，以詐術使人將本人或第三人之
物交付者，處5 年以下有期徒刑、拘役或科或併科1 千元以下罰
金。
以前項方法得財產上不法之利益或使第三人得之者，亦同。
前二項之未遂犯罰之。

司法院資訊處製作；財團法人民間司法改革基金會備份。
